臺灣高等法院刑事判決
109年度上易字第1944號
上  訴  人  臺灣桃園地方檢察署檢察官
被      告  吳玉明


上列上訴人因被告違反毒品危害防制條例案件，不服臺灣桃園地
方法院109年度易字第904號，中華民國109年9月11日第一審判決
（起訴案號：臺灣桃園地方檢察署109年度撤緩毒偵字第493、49
4號），提起上訴，本院判決如下：
    主  文
上訴駁回。
    理  由
一、聲請簡易判決處刑意旨略以：被告甲○○基於施用第二級毒品
    之犯意，分別為以下犯行：㈠於民國107年11月16日晚間11時
    許，在桃園市桃園區陽明公園內，以將第二級毒品甲基安非
    他命置入玻璃球燒烤吸食其煙霧之方式，施用第二級毒品甲
    基安非他命1次，嗣因其為應接受尿液採驗之替代役男，為
    警於107年11月19日下午3時1分許，經其同意採集尿液送驗
    ，結果呈安非他命類陽性反應，始悉上情。㈡於108年1月20
    日晚間11時許，在桃園市○○區○○路0巷00號住處內，以前開
    方式，施用第二級毒品甲基安非他命1次，嗣因其為列管毒
    品少年，為臺灣桃園地方法院調查保護室於108年1月24日下
    午3時14分許，採集尿液送驗，結果呈安非他命類陽性反應
    ，始悉上情。因認被告上開所為，均涉犯毒品危害防制條例
    第10條第2項之施用第二級毒品罪嫌。
二、按起訴之程序違背規定者，應諭知不受理之判決；對於原審
    諭知不受理之判決上訴時，第二審法院認其為無理由而駁回
    上訴，得不經言詞辯論為之，刑事訴訟法第303條第1款、第
    372條分別定有明文。而施用第一、二級毒品為犯罪行為，
    毒品危害防制條例（下稱毒品條例）第10條設有處罰規定，
    施用第一、二級毒品者，本應科以刑罰。惟毒品條例於87年
    修訂施行後，對於施用毒品者肯認具有「病患性犯人」之特
    質，基於刑事政策，對合於一定條件之施用者，依同條例第
    20條之規定，施以觀察、勒戒及強制戒治之保安處分，嗣於
    97年4月30日修正公布第24條，同年10月30日施行後，對於
    犯施用第一、二級毒品罪者，進入司法程序之戒癮治療方式
    ，係採取第20條第1項、第2項規定「觀察、勒戒或強制戒治
    」及第24條第1 項所定「附命完成戒癮治療之緩起訴處分」
    （下稱「附命緩起訴」）雙軌制。又毒品條例於109年1月15
    日修正公布第20條第3項及第23條第2項規定，於同年7月15
    日施行，依同條例第35條之1第1、2款規定，犯第10條之罪
    者，不論其行為係在新法施行生效前或施行生效後所為，均
    應依新法規定處理。而依修正之毒品條例第20條第3項規定
    ，犯第10條之罪於觀察、勒戒或強制戒治執行完畢釋放後，
    3年後再犯者，適用同條第1、2項（即應先觀察勒戒或強制
    戒治）之規定，法條規定既以「觀察、勒戒或強制戒治執行
    完畢釋放」作為起算之基準時點，若觀察、勒戒等處遇尚未
    執行完畢，即無從起算該「3年」期間。而過去實務雖以「
    附命緩起訴」後，5年內（新法修正為3年）再犯施用第一、
    二級毒品者，因事實上已接受等同「觀察、勒戒」處遇，依
    毒品條例第23條第2項之相同法理，逕行提起公訴，無重為
    觀察、勒戒必要（最高法院104年度第2次刑事庭會議）。但
    行為人雖經檢察官為「附命緩起訴」，若未完成戒癮治療，
    即難與已接受「觀察、勒戒或強制戒治『執行完畢』」之處遇
    等同視之（最高法院109年度台非字第76、77號判決意旨參
    照），即無從起算該「3年」期間。依修正後毒品條例第23
    條第2項係以「觀察、勒戒或強制戒治執行完畢釋放後，3年
    內再犯」為其追訴條件，倘行為人前未曾接受觀察、勒戒等
    處遇，自無從適用該規定予以處罰追訴，仍應適用修正後毒
    品條例第20條第1項規定辦理（最高法院109年度台上大字第
    3536號提案裁定之肯定說見解及撤銷提案裁定之理由參照）
    。
三、經查，被告因本件施用毒品犯行，經臺灣桃園地方檢察署檢
    察官以107年度毒偵字第7504號、108年度毒偵字第1295號為
    附命戒癮治療之緩起訴處分，於108年5月6日確定，嗣因被
    告於緩起訴期間未遵期接受戒癮治療期程，經臺灣桃園地方
    檢察署檢察官以109年度撤緩字第295號撤銷緩起訴處分，並
    以109年度撤緩毒偵字第493、494號聲請簡易判決處刑，有
    上開緩起訴、撤銷緩起訴、臺灣高等檢察署108年度上職議
    字第5154號處分書、聲請簡易判決處刑書及本院被告前案紀
    錄表在卷可按（臺灣桃園地方檢察署109年度毒偵字第7504
    號偵查卷宗第42至43頁、臺灣桃園地方檢察署109年度撤緩
    字第295號偵查卷宗第15至16頁、臺灣桃園地方法院109年度
    桃簡字第2340號刑事卷宗【下稱原審桃簡卷】第9頁、本院
    卷第25至26頁），則依上開說明，被告於本案之附命緩起訴
    既經撤銷，而其戒癮治療未完成，尚難以等同曾受「觀察、
    勒戒或強制戒治」執行完畢視之，被告既未曾受「觀察、勒
    戒或強制戒治」等處遇，自無從適用毒品危害防制條例第23
    條第2項之規定予以追訴處罰，而應適用同條例第20條第1項
    、現行第24條等規定，由檢察官視被告個案之情形，是否適
    合「觀察、勒戒或強制戒治」或給予「附命完成戒癮治療緩
    起訴處分」之機會，不得予以追訴。詎檢察官於毒品條例修
    正後，仍就本案聲請簡易判決處刑，其起訴之程序當然違背
    法律規定，自應諭知不受理之判決。
四、維持原判決之理由：
　㈠原審同上見解，為本件公訴不受理之諭知，於法並無違誤。
  ㈡檢察官上訴意旨略以：附命戒癮治療係採尊重施用毒品者之
    主觀戒毒意願所採行之措施，若未依緩起訴完成一定之治療
    ，本即應受追訴處罰之不利益。況毒品條例第24條第2項雖
    經修正，然修正後條文仍維持起訴之規定，且所謂繼續偵查
    亦非即為聲請觀察、勒戒，而立法意旨更隻字未提撤銷緩起
    訴處分後，即應為聲請觀察、勒戒，是原審認撤銷緩起訴應
    即由檢察官聲請觀察、勒戒，顯然過度解讀。再者，撤銷緩
    起訴之原因不一而足，若認緩起訴經撤銷者，一律應由檢察
    官聲請觀察、勒戒，則被告緩起訴期間曾履行之部分全然化
    為烏有，反使其立於比追訴處罰更不利之法律地位，「觀察
    、勒戒或強制戒治」與「附命戒癮治療」之所謂「雙執制」
    精神，亦將盪然無存。
　㈢經查，犯施用第一級、第二級毒品罪者，檢察官應聲請法院
    裁定觀察、勒戒；且觀察、勒戒等處遇執行完畢釋放後，3 
    年後再犯施用第一級、第二級毒品罪者，應再啟觀察、勒戒
    等處遇程序，修正後毒品條例第20條第1項、第3項分別定有
    明文。另修正前毒品條例第24條第1 項明定「本法第20條第
    1項及第23條第2項之程序，於檢察官先依刑事訴訟法第253
    條之1第1項、第253條之2之規定，為附命完成戒癮治療之緩
    起訴處分時，或於少年法院（地方法院少年法庭）認以依少
    年事件處理法程序處理為適當時，不適用之」，亦即檢察官
    對施用毒品之被告得為「附命緩起訴」，而排除觀察、勒戒
    等處遇及起訴規定之適用，而檢察官得為「附命緩起訴」處
    分之對象，當包括「初犯及3 年後再犯」、「3 年內再犯」
    之施用毒品者。若上開「附命緩起訴」經撤銷時，自應回復
    為原緩起訴處分不存在時之狀態，檢察官仍應依修正後毒品
    條例第20條第1項或第23條第2項之規定，分別視其為「初犯
    及3年後再犯」或「3年內再犯」之施用毒品者，而決定適用
    觀察、勒戒等處遇或起訴之程序。至修正前同條例第24條第
    2 項規定：「前項緩起訴處分（即附命緩起訴），經撤銷者
    ，檢察官應『依法追訴』」，法文既非「依法起訴」，並參考
    刑事訴訟法第1條第1項規定：「犯罪，非依本法或『其他法
    律』所定之訴訟程序，不得『追訴』、處罰」，且「刑罰」及
    「保安處分」同為犯罪之法律效果，則「依法追訴」，除指
    檢察官適用刑事訴訟法所定之起訴程序外，尚包括修正前（
    後）毒品條例第20條第1 項所定觀察、勒戒程序。此與修正
    後毒品條例第23條第2 項規定「觀察、勒戒或強制戒治執行
    完畢釋放後，3年內再犯第10條之罪者，檢察官或少年法院
    （地方法院少年法庭）應『依法追訴』或裁定交付審理。」因
    與同條例第20條第3 項配合之結果（即觀察、勒戒等處遇執
    行完畢釋放後，3 年後再犯第10條之罪，始得重行觀察、勒
    戒），所稱「依法追訴」，無從包括聲請觀察、勒戒者有別
    ，尚不得援引修正後毒品條例第23條第2項之規定，而謂修
    正前毒品條例第24條第2項之「依法追訴」，必需排除修正
    後毒品條例第20條聲請觀察、勒戒規定之適用。且修正前毒
    品條例第24條第2 項所稱「緩起訴處分」經撤銷者，其撤銷
    原因非一，若係因違法或不當經再議程序，由上級檢察機關
    撤銷時，本應回復未為緩起訴處分
    前之狀態，由檢察官續行偵查，視個案之證據，為適當之處
    分，要不得強解為應「依法起訴」，認無再次聲請法院裁定
    觀察、勒戒之必要（最高法院109年度台上大字第3536號提
    案裁定之肯定說見解及撤銷提案裁定之理由參照）。被告本
    案所受附命完成戒癮治療之緩起訴處分既經撤銷，其戒癮治
    療並未完成，本無從解為等同觀察、勒戒等處遇已執行完畢
    。又被告本案施用毒品犯行，經檢察官於109年9月4日聲請
    簡易判決處刑而繫屬於原審法院，有臺灣桃園地方檢察署10
    9年9月3日桃檢俊良109撤緩毒偵493字第1099094670號函上
    原法院收狀戳章在卷可按（原審桃簡卷第7頁），本案於毒
    品條例修正施行時仍為偵查中案件，依毒品條例第35條之1
    規定，應由檢察官依修正後規定處理，被告既未曾受「觀察
    、勒戒或強制戒治」等處遇，自應適用同條例第20條第1項
    、現行第24條等規定，由檢察官視被告個案之情形，是否適
    合「觀察、勒戒或強制戒治」或給予「附命完成戒癮治療緩
    起訴處分」之機會。上訴意旨主張被告未依緩起訴完成戒癮
    治療，本即應受追訴之不利益，洵非有據。
　㈣從而，原審以檢察官起訴程序違背法律規定，判決公訴不受
    理，核其適用法律，並無違誤。檢察官猶執前詞，提起上訴
    ，為無理由，應予駁回，並不經言詞辯論為之。
據上論斷，應依刑事訴訟法第368條、第372條，判決如主文。
中　　華　　民　　國　　110 　年　　2 　　月　　23　　日
                  刑事第三庭    審判長法　官  張惠立
                                      法　官  劉兆菊
                                      法　官  廖怡貞
以上正本證明與原本無異。
不得上訴。
                                      書記官  劉芷含
中　　華　　民　　國　　110 　年　　2 　　月　　23　　日